【裁判字號】    98,交抗,2168
【裁判日期】    980910
【裁判案由】    違反道路交通管理處罰條例
【裁判全文】
臺灣高等法院交通事件裁定            98年度交抗字第2168號
抗告人  即
原處分機關  交通部公路總局臺北區監理所蘆洲監理站
代  表  人  陳柳世
受 處分 人  甲○○
上列抗告人因受處分人違反道路交通管理處罰條例案件，不服臺
灣板橋地方法院民國98年8月11日所為裁定（98年度交聲字第165
0號），提起抗告，本院裁定如下：
    主  文
抗告駁回。
    理  由
一、原裁定意旨略以：行政程序法第7條規定：「行政行為，應
    依下列原則為之︰一、採取之方法應有助於目的之達成。二
    、有多種同樣能達成目的之方法時，應選擇對人民權益損害
    最少者。三、採取之方法所造成之損害不得與欲達成目的之
    利益顯失均衡。」，此為行政行為應遵守之一般比例原則，
    具有憲法位階，而為因應各種車輛大小及特徵，道路交通安
    全規則第53條規定15種駕駛執照，依同規則第61條第1項第3
    款規定，汽車駕駛人取得高一級車類之駕駛資格者，准其駕
    駛較低級車類，已領有大貨車駕駛執照者，得駕駛小型車、
    輕型機器腳踏車。可見駕駛人取得高一級車類駕駛資格者，
    係視為具有較低級車類之駕駛技術，即較低級車類之駕駛資
    格係高一級車類駕駛資格之一部分。受處分人甲○○於民國
    98年6月20日晚間9時25分許，於酒後騎乘車號BIH-007號機
    車，行經臺北縣蘆洲市○○路422巷82弄6號為警查獲，經警
    測得其吐氣酒精含量為0.28mg/l，原處分機關依違反道路交
    通管理處罰條例第35條第1項第1款規定，裁處罰鍰新臺幣（
    下同）15,000元，並吊扣駕駛執照1年，暨施以道路交通安
    全講習，是受處分人乃酒後騎乘「機車」，原處分卻併吊扣
    其汽車駕駛執照，顯不符比例原則，又行政處分之判斷，當
    然不得做與系爭事物無關之考量，亦不應以無正當合理關聯
    事項為判斷基礎，否則即違反禁止不當聯結之法治國精神；
    受處分人領有汽車駕照，乃是「法律」明定得駕駛輕型機器
    腳踏車，受處分人係騎乘「機車」違規，故其領得之汽車駕
    照，「客觀事實」上與「騎乘機車」為不相關之事，原處分
    機關不得遽予吊扣高一級之駕駛資格，否則即屬不當聯結。
    又同條例第68條規定：「汽車駕駛人因違反本條例及道路交
    通安全規則之規定，受『吊銷』駕駛執照處分時，『吊銷』
    其持有『各級』車類之駕駛執照。」，然該條例關於『吊扣
    』駕照處分，則無類此之吊扣「各級」車輛駕駛執照之規定
    ，可見立法者並無使違規人應受吊扣其持有「各級」車類駕
    照之意，故同條例第35條第1項關於吊扣駕照處分，應採嚴
    格解釋，否則違反體系解釋原則。交通部97年1月24日交路
    字第0970015997號函：「駕駛人係僅領有汽車駕駛執照或機
    車駕駛執照之一，且其駕駛道路除有違反上開條例第21條第
    2款、第21條之1第2款至第4款及第22條第4款至第6款等規定
    情形者，如依規定尚應受吊扣駕駛執照處分之情形時，既其
    駕駛執照使用已有違反前述第21條、第21條之1及第22條等
    相關條款規定，其於違規行為時，係以領有但違規使用之前
    揭駕駛執照，當為明確，自應以其領有之駕駛執照為吊扣處
    分，故汽車駕駛人領有汽車駕駛執照，但未領機車駕駛執照
    ，而酒後駕駛機車之違規，係違反該條例第22條第4款及第
    35條規定，即應吊扣其領有但違規之汽車駕駛執照。」等語
    ，此函釋內容違反比例原則、不當聯結禁止原則及體系解釋
    原則，法院不受其拘束，本件受處分人雖領有汽車駕駛執照
    ，原處分機關仍不得裁處吊扣該駕駛執照，是異議非無理由
    ，原處分就此部分應予撤銷。
二、抗告意旨略以：依交通部97年1月24日交路字第0970015997
    號函及修正後道路交通管理處罰條例第68條規定，本案受處
    處分人領有汽車駕駛執照，違規行為時係持該駕照駕駛機車
    ，故應處分吊扣此駕照；又受處分人明知其行為時已飲酒，
    心存僥倖於酒後騎車為警攔檢查獲，案後以無照為由規避公
    路主管機關所為裁罰吊扣之行政罰，依法律規定及行政機關
    之解釋，應維持關於「吊扣駕駛執照12個月」部分之原處分
    內容，始為適法，故原裁定應予撤銷。
三、按汽車駕駛人飲用酒類或其他類似物後，其吐氣所含酒精濃
    度超過每公升0.25毫克，不得駕車；駕駛汽車經測試檢定酒
    精濃度超過標準，處汽車駕駛人罰鍰一萬五千元以上六萬元
    以下，並當場移置保管該汽車及吊扣駕駛執照一年。道路交
    通安全規則第114條第2款、道路交通管理處罰條例第35條第
    1項第1款定有明文。本件受處分人甲○○於98年6月20日晚
    間9時25分許，酒後違規騎機車，行經臺北縣蘆洲市○○路
    422巷82弄6號為警查獲，經警測得其吐氣酒精含量為0.28m
    g/l，為受處分人所不爭執，並有臺北縣政府警察局北縣警
    交大字第C00000000號舉發違反道路交通管理事件通知單、
    交通部公路總局臺北區監理所蘆洲監理站98年6月22日以北
    監蘆字第裁46-C00000000號裁決書各在卷可稽，是受處分人
    有交通違規之事實，應堪認定。惟道路交通管理處罰條例第
    68條於94年12月14日修正，並自95年3月1日施行，修正前道
    路交通管理處罰條例第68條規定：「汽車駕駛人，因違反本
    條例及道路交通安全規則之規定，受『吊扣或』吊銷駕駛執
    照處分時，『吊扣或』吊銷其持有各級車類之駕駛執照。」
    ，修正後道路交通管理處罰條例第68條則規定：「汽車駕駛
    人，因違反本條例及道路交通安全規則之規定，受吊銷駕駛
    執照處分時，吊銷其持有各級車類之駕駛執照。」即原條文
    「吊扣或」之文字已刪除，查其立法過程，原提案修正條文
    為：「汽、機車駕駛人，因違反本條例及道路交通安全規則
    之規定，受『吊扣或吊銷』駕駛執照處分時，『吊扣或吊銷
    』其違法或違規當時所駕駛車輛之駕駛執照。」，於委員審
    查會時，交通部表達反對意見，認為此修正結果將產生如駕
    駛人以其領有之聯結車、大客車、大貨車駕照駕駛小型車，
    有違規之酒後駕車、肇事逃逸等情時，將無法吊扣或吊銷其
    所持駕照，無法達有效處罰與維護道路交通安全之目的。但
    立法者考量因違規而吊扣駕照，不宜連其他如職業上、生活
    上所需之駕照一併吊扣，否則恐影響人民工作及生活甚鉅，
    失之過酷等情，最終協商通過之道路交通管理處罰條例第68
    條，乃將「吊扣或」文字刪除（參立法院公報94卷48期3430
    號二冊107至136頁、94卷70期3452號135至141頁），足見立
    法者之真意在於汽車駕駛人因違反道路交通管理處罰條例及
    道路交通安全規則時，受「吊銷駕照」處分者，仍維持一併
    吊銷其持有各級車類之駕照，至於受「吊扣」駕照處分時，
    僅能「吊扣」違規當時所駕駛車輛之駕照，不能擴大適用，
    逕行「吊扣」其持有各級車類之駕照甚明。上揭修正並未剝
    奪交通執法單位適用道路交通管理處罰條例之裁量權，交通
    執法單位仍可依駕駛人不同違規情狀依法為輕重不同之裁量
    ，僅就擴大吊扣駕照處分，為限縮修正。且違反行政法上義
    務之處罰，以行為時之法律或自治條例有明文規定者為限，
    行政罰法第4條定有明文。行政機關依法行政，對人民自由
    權利所為之限制，須法律或經法律授權行政機關訂定之法規
    命令有規定者始得為之，對違反社會性程度輕微之行為，處
    以罰鍰、沒入或其他種類行政罰，雖較諸對侵害國家、社會
    、個人法益等科以刑罰之行為，其情節輕微，惟本質上屬對
    人民自由或權利之不利處分，應適用處罰法定主義，並無不
    同。修正後道路交通管理處罰條例第68條有關駕駛人受吊扣
    駕照處分之規定，既不再吊扣其持有各級車類之駕照，原處
    分機關即不得再憑以吊扣違規車輛以外之駕照；況汽車駕駛
    人取得高一級車類之駕駛資格者，得准其駕駛較低級車類之
    車輛，為道路交通安全規則第61條第1項所明定，依同條項
    第4款：「已領有小型車駕駛執照者，得駕駛輕型機器腳踏
    車」之規定，領有小型車駕駛執照，僅得騎乘輕型機車，不
    得騎乘重型機車，故受處分人騎乘車號BIH-007號之重型機
    車（見裁決書所載），顯非依其持有之小型車駕駛執照即可
    騎乘之輕型機器腳踏車，而是無照駕駛重型機車。至抗告人
    以交通部97年1月24日交路字第0970015997號函為據；惟該
    函僅是行政機關之解釋，司法審判之法院自不受其解釋之拘
    束。綜上所述，原裁定認原處分機關對受處分人所為吊扣汽
    車普通駕駛執照一年之處分有違誤，因而撤銷原處分，其認
    事用法，並無不當。本件抗告，難認有理由，應予駁回。
四、依道路交通管理處罰條例第89條，道路交通案件處理辦法第
    26條，刑事訴訟法第412條，裁定如主文。
中    華    民    國    98    年    9     月    10    日
                  刑事第二十三庭審判長法  官  許宗和
                                      法  官  林海祥
                                      法  官  潘進柳
以上正本證明與原本無異。
不得再抗告。
                                      書記官  任正人
中    華    民    國    98    年    9     月    11    日


司法院資訊處製作；財團法人民間司法改革基金會備份。
